臺灣臺中地方法院民事判決　100年度訴字第1165號
原　　　告　劉宴誠
訴訟代理人　廖健智律師
複代理人　　陳盈光律師
被　　　告　黃興順
上列當事人間債務人異議之訴事件，本院於民國100年7月11日言
詞辯論終結，判決如下：
    主    文
確認被告執有原告於民國九十九年七月十日所簽發面額新台幣壹
佰貳拾萬元、票據號碼為「WG0000000」之本票壹紙，對於原告
之票據債權超過新台幣壹百萬元部分不存在。
本院一百年度司執字第三二二八二號強制執行事件，被告所執本
院一百年度司票字第三一七號本票裁定之執行名義，對原告所為
之強制執行程序，超過第一項所示之本票債權部分，應予撤銷。
原告其餘之訴駁回。
訴訟費用百分之之十六由被告負擔；其餘百分之八十四由原告負
擔。
    事實及理由
壹、兩造爭執摘要：
  一原告方面：
    (一)訴之聲明：
      1.確認原告於民國99年7月10日簽發票據號碼WG0000000、
        面額新台幣（下同）120萬元之本票債權不存在。
      2.本院100年度司執字第32282號強制執行事件所為之執行
        程序應予撤銷。
      3.訴訟費用由被告負擔。
    (二)陳述：
      原告於99年7月10日因資金需求欲向被告借貸，被告雖承
      諾貸予原告120萬元，惟要求原告須簽發同面額之本票，
      以及應先提供土地設定抵押予以為擔保，並枉稱待抵押權
      設定完成後將交付借貸之金額予原告。原告為完成被告要
      求之程序，遂交付前揭本票予被告，並交付設定抵押權跟
      相關文件予被告指定之地政士，不料，被告事後並未交付
      借貸之金額，反而持該本票聲請法院裁定准予強制執行（
      本院100年度司票字第317號），進而聲請對原告之財產強
      制執行（100年度司執字第32282號），然而，兩造為票據
      之直接前後手，被告既未交付借款，原告自得據以抗辯票
      據債權不存在，為此提起本件訴訟等語。
  二被告方面：
    (一)答辯聲明：
      1.原告之訴駁回。
      2.訴訟費用由原告負擔。
    (二)陳述：
      原告確實在99年間經由林宥成之介紹而向被告洽借款項，
      但最初原告無法提出土地權狀供設定擔保，因此，被告只
      借給原告3萬元，供其請代書申請重新核發權狀。嗣原告
      在99年6、7月間向被告表示已領得權狀而欲向原告借款，
      被告因而夥同林宥成至原告家中交付借款50萬元予原告（
      詳細日期已不記得，大約在原告重新申領權狀至99年7月9
      日之間），並約定其餘50萬元待辦理抵押權設定後再行交
      付，嗣兩造於99年7月9日（或之後）經由代書告知抵押權
      已經設定完成，而到國豪代書事務所辦理後續事宜後，兩
      造與林宥成至石家村餐廳吃飯期間，被告又交付原告其餘
      貸款50萬元。至於原告之所以簽發120萬元本票、以及設
      定120萬元之抵押權，是預防萬一將來需聲請法院強制執
      行之相關費用等語。
貳、法院之判斷：
  一經查原告主張其因欲向被告借款，而於99年7月10日簽發票
    據號碼WG0000000、面額120萬元之本票1紙（下稱系爭本票
    ）交付被告等情，為被告所不爭執，堪認屬實。又依此兩造
    不爭執之事實，可知：系爭本票確為原告所簽發、交付予被
    告，兩造為系爭本票之前、後手，且兩造確有消費借貸合意
    等情，均堪認定。
  二按在票據上簽名者，依票上所載文義負責；本票發票人所負
    責任，與匯票承兌人同；付款人於承兌後，應負付款之責，
    票據法第5條第1項、第121、第52條第1項分別定有明文。系
    爭本票既為原告所簽發，依上開票據法之規定，原告即應負
    給付票款之責任。原告雖主張被告事後並未交付相關借款，
    因而援引票據原因關係抗辯等情，惟已為被告所否認。票據
    法第13條前段規定「票據債務人不得以自己與發票人或執票
    人之前手間所存抗辯之事由對抗執票人」等語，目的在維持
    票據之流通性，惟依其反面解釋，如為票據直接前、後手，
    則仍得以其票據原因關係作為抗辯事由。本件兩造為票據之
    直接前、後手，已詳如前述，原告援引原因關係抗辯，洵屬
    有據，因此，本件所應審酌者為兩造間之消費借貸法律關係
    是否成立、生效。
  三復按稱消費借貸者，謂當事人一方移轉金錢或其他代替物之
    所有權於他方，而約定他方以種類、品質、數量相同之物返
    還之契約，民法第474條第1項定有明文。由此可見，當事人
    間就消費借款如有合意、並已交付相關借款，其間之消費借
    貸契約即已成立、生效。本件兩造間確有消費借貸之合意，
    已詳如前述。又原告主張被告事後並未交付相關借款等語，
    已為被告所否認，並辯其已分兩次交付原告借款各50萬元等
    語，經查：證人即介紹原告向被告借款之林宥成於本院100
    年7月11日言詞辯論期日到庭證述「（問：知不知道兩造間
    的借貸關係？請詳述過程。）原告總共向被告拿幾次錢我不
    知道，但是我有看到的有三次，99年4、5月間與原告認識，
    原告說他有一筆土地，因為土地是持分的，他要將土地用來
    借錢標另外一筆土地，所以需要借錢，第一次原告本來是要
    向我借錢，因為我手頭不方便，所以我就介紹我的同事即被
    告給原告認識，原告本來沒有抵押品，我們說這樣沒有辦法
    借錢，隔了一個月，大約是在99年6月份，原告說他有一筆
    土地，一下說權狀不見，一下說權狀給他媽媽保管，6月份
    原告去東勢地政請土地權狀正本，6月份還沒有領到，只有
    收據證明有去申請，他說要先向被告借5萬元，但是被告說
    不認識原告，所以只有借給原告3萬元，當時有開立本票，
    之後說等權狀拿回來要借再借。後來大約7月，原告領到權
    狀了，打電話告訴被告，被告就打電話給我說原告的權狀已
    經拿到，說要借款100萬元，並說臨時先要50萬元，我回公
    司陪被告到原告的家裡，到原告家裡時，原告很客氣，說隔
    壁有房子要賣，我就去隔壁看房子，只剩下原告、被告自己
    談，等一下我又回到原告家裡，我看到原來被告拿的牛皮紙
    袋已經交在原告手上，被告跟我說紙袋裡面是裝錢，牛皮紙
    袋是一般的黃色的牛皮紙袋，比較像是菊色。」、「（問：
    提示卷宗的證物袋，是不是這種顏色的？）不是，是像橘黃
    色的。」、「（問：是不是像被告所攜帶的牛皮紙袋？）是
    像被告所攜帶的。」、「（問：另外借款情形如何？）第一
    次交付50萬元的當天我們就到代書那邊，辦理設定抵押貸款
    ，代書寫完後就沒有其他事情，就只是等待設定完成，後來
    設定完成大約4、5天左右，設定完成後，被告打電話給我，
    那天是下午了，說要去豐原的國豪代書那邊，我比較晚到，
    我到的時候，都已經辦完了，大約下午3、4左右，已經準備
    要吃晚餐，就說不然去附近的快炒店吃飯（石家村），那是
    在包廂，有我、原告、被告三人，被告用牛皮紙裝錢給原告
    ，當時我剛好有電話來，我去外面接電話，接完電話後我回
    到包廂，就看到原告在算錢，並將壹張120萬元的本票交給
    被告，後來沒有20分鐘，原告說他要去參加誦經，就要先走
    ，後來就沒有再看過原告了。」「（問：第一次陪同被告到
    原告家裡交50萬元，那次還有何人在場？）那次只有我、原
    告、被告三人在場。第二次石家村吃飯，也是只有我、原告
    、被告三人，代書沒有去。」等語，核與被告抗辯借款情節
    大致相符。易言之，原告最初係經由證人林宥成之介紹而欲
    向被告借款，但因原告未能提供不動產擔保而作罷，嗣原告
    向地政事務所申領土地權狀後，被告依據原告所出示之申請
    核發權狀收據始同意先借予3萬元（並非系爭本票之相關借
    款），直到原告實際領得權狀之後，被告始同意借予被告
    100萬元，並在第一次交付50萬元後，兩造隨即共同前往代
    書事務所辦理相關抵押權設定，待相關抵押權設定完成後，
    被告才又交付其餘50萬元借款予原告等情。本院審酌：本院
    100年7月11日言辯論期日進行過程，本院已先請證人林宥成
    暫至法庭外等候，而由被告先行在法庭內說明交付借款之經
    過後，始點呼證人林宥成入內作證，而觀證人證述其所見聞
    被告交付借款予原告之內容，核與被告所抗辯交付借款之過
    程乃至於細節，諸如交付借款之次數、時間、地點、動機、
    借款之外包裝等等，均大致相符，且與一般經驗法則無違，
    應堪採信。又證人林宥成在被告兩次交付借款時，雖未親自
    數算原告所交付之牛皮紙袋內相關現金數目，惟證人在被告
    第一次交付50萬元予原告時，係因被告以電話告知：原告表
    示已領得相關土地權狀而欲借款100萬元、並要求先付50萬
    元等情，因而返回公司陪同被告前往原告家中交付借款，詳
    如前述；而證人在被告第二次交付借款50萬元時，則親見原
    告數錢、以及在數完錢後將系爭本票交付原告之過程，亦如
    前述。因此，參照一般經驗法則，被告應不致於在借款之初
    即存心訛詐，而刻意向證人林宥成謊稱原告欲借款100萬元
    （原告實際欲借之款項少於100萬元）；且原告亦非毫無社
    會經驗之人，被告如未依約交付相當之借款，原告應無再設
    定抵押權之後（抵押權設定登記日期為99年7月9日），又於
    99年7月10日簽發系爭本票予被告之理。本院基於上開說明
    ，因而認為被告抗辯已交付原告借款100萬元，應堪採信。
  四承上所述，原告因為向被告借款而簽發、交付系爭本票予被
    告，兩造就系爭本票為直接前、後手關係，原告自得以票據
    原因關係（消費借貸）對抗被告，又兩造間消費借款關係在
    100萬元範圍內存在，詳如前述，兩造對於該票據債權存在
    與否既有所爭執，且被告亦已持該本票聲請本院裁定准予強
    制執行（本院100年度司票字第317號裁定），確使原告在私
    法地位上有受侵害之虞，且該項受侵害之危險，又適合以確
    定判決除去之，從而，原告主張被告執有系爭本票，對於原
    告之票據權利在超過100萬元部分不存在，洵屬有據；又被
    告持本院100年度司票字第317號裁定進而聲請對原告之財產
    強制執行（本院100年度司執字第32282號），在超出上開票
    據債權100萬元範圍外之強制執行程序，應予撤銷，亦屬有
    據，應予准許。至於原告主張被告執有系爭本票對原告之票
    據債權在100萬元範圍內亦不存在，以及要求撤銷該100萬元
    票據債權之強制執行程序，尚嫌無稽，不應准許。
、訴訟費用負擔之依據：民事訴訟法第79條。
中    華    民    國   100    年    7     月    21    日
                  民事第四庭    法  官  王永春
正本係照原本作成。
如對本判決上訴，須於判決送達後20日內向本院提出上訴狀。如
委任律師提起上訴者，應一併繳納上訴審裁判費。
中    華    民    國   100    年    7     月    21    日
                                書記官  趙振燕